【裁判字號】    99,上訴,1772
【裁判日期】    990722
【裁判案由】    偽造文書
【裁判全文】
臺灣高等法院刑事判決                99年度上訴字第1772號
上  訴  人
即  自訴人  乙○○
自訴代理人  王世豪律師
            張立業律師
被      告  甲○○
選任辯護人  張仁興律師
            蔡宜真律師
上列上訴人即自訴人自訴被告偽造文書案件，不服臺灣臺北地方
法院96年度自字第201號，中華民國99年4月26日第一審判決，提
起上訴，本院判決如下：
    主  文
上訴駁回。
    理  由
一、自訴意旨略以：被告甲○○係財團法人天主教耕莘醫院（設
    ：臺北縣新店市○○路32號，下簡稱耕莘醫院）急診部醫師
    ，於93年11月26日病患李莫華請求驗傷之際，明知李莫華該
    日並未受傷、未對病患惟任何之醫療行為，竟基於業務登載
    不實之故意，於93年11月26日在李莫華之甲種診斷證明書(1)
    病名欄中不實記載「上唇挫傷合併左上門齒斷裂」、(2)診斷
    情形、現在病狀欄中不實記載「已改善」等，交付李莫華，
    使李莫華得持該甲種診斷證明書作為自訴人與李莫華中傷害
    罪（即臺灣臺北地方法院檢察署94年度偵字第3110號）訴訟
    證據使用（復於94年度發查他字第4號卷第38頁），致自訴
    人經該案起訴，後幸經本院以94年度簡上字第174號判決、
    臺灣高等法院以95年度上易字第900號判決無罪確定。因認
    被告涉犯刑法第216、215條行使業務登載不實罪嫌云云。
二、按犯罪事實應依證據認定之，無證據不得推定其犯罪事實，
    又不能證明被告犯罪者應諭知無罪之判決，刑事訴訟法第
    154條及第301條第1項分別定有明文。又刑事訴訟法上所謂
    認定事實之證據，係指足以認定被告確有犯罪行為之積極證
    據而言，該項證據自須適合於被告犯罪事實之認定，始得採
    為斷罪資料，事實之認定應憑證據，如未發現相當證據，或
    證據不足以證明，自不能以推測或擬制之方法，以為裁判之
    依據，告訴人之告訴，係以使被告受刑事訴追為目的，是其
    陳述是否與事實相符，仍應調查其他證據以資審認。又刑事
    訴訟上證明之資料，無論其為直接證據或間接證據，均須達
    於通常一般之人均不致於有所懷疑，而得確信其為真實之程
    度，始得據為有罪之認定，若其關於被告是否犯罪之證明未
    能達此程度，而有合理性懷疑之存在，致使無從形成有罪之
    確信，根據「罪證有疑，利於被告」之證據法則，即不得遽
    為不利被告之認定（最高法院76年度台上字第4986號判例意
    旨參照），其以情況證據（即間接證據）斷罪時，尤須基於
    該證據在直接關係上所可證明之他項情況事實，本乎推理作
    用足以確證被告有罪，方為合法，不得徒憑主觀上之推想，
    將一般經驗上有利被告之其他合理情況逕予排除，此觀諸最
    高法院32年度上字第67號判例意旨亦甚明確。
三、訊據被告就任職於耕莘醫院急診部醫師，並於前揭時地為病
    患李莫華開立診斷證明書，雖病患李莫華於就診日並無上唇
    瘀腫情形，但仍於診斷證明書上：(1)病名欄記載「上唇挫傷
    合併左上門齒斷裂」、(2)診斷情形、現在病狀欄中記載「已
    改善」等，並交付病患李莫華事實，於本院調查審理時均坦
    承不諱，惟仍堅詞否認有何業務登載不實之犯行，辯稱：原
    93年8月間為病患李莫華看診者為主治醫師郭華基，惟郭醫
    師於93年8月31日離職，故李莫華於93年11月26日再次就診
    聲請開立診斷證明書之際，即應由單位主管針對病歷記載開
    立，而93年8月26日診斷證明書中即已已記載門牙骨折，再
    參考急診護理評估記錄上病患主訴遭人打傷、病患其他頸部
    、生理評估正常，而病患亦陳述嘴唇被打造成門齒斷裂，郭
    醫師另有醫囑病患回去冰敷，故認定病患係遭人毆打，而郭
    醫師僅記載診斷結果，並未記載清楚，雖於就診時病患並無
    上唇瘀腫，仍依據執行代理業務推論有此「上唇瘀腫」等語
    。
四、自訴人認被告涉犯業務登載不實罪嫌，無非係以（一）耕莘
    醫院93年11月26日診斷證明書。（二）臺灣臺北地方法院檢
    察署檢察官94年度偵字第3110號聲請簡易判決處刑書。（三
    ）原審94年度簡上字第174號判決。（四）本院95 年度上易
    字第900號判決等為主要論據。
五、惟經查：
（一）被告係任職耕莘醫院醫師，而於93年11月26日開立病患李
      莫華之診斷證明書，並於診斷證明書上：(1)病名欄記載「
      上唇挫傷合併左上門齒斷裂」、(2)診斷情形、現在病狀欄
      中記載「已改善」等，並交付病患李莫華之事實，除為被
      告所不否認外，並有前開診斷證明書在卷可稽；又病患李
      莫華於93年8月26日就診係急診郭華基醫師負責驗傷，病
      歷記錄：「Skull Xray（即頭骨X光檢驗），乙診（即開
      立乙種診斷證明書），May go to OPD following up（宜
      門診追蹤）」，另診斷證明書診斷欄記載「上門牙骨折」
      ，醫師囑言欄記載「93.8.26來診主訴遭人毆打折斷，檢
      查所見上門牙骨折，牙科複診」，而病患李莫華93年11月
      26日掛號後，因原診斷醫師郭華基早於93年9月6日離職，
      依88年5月25日衛署醫字第88025017號函釋，方由同科單
      位主管即被告負責開立93年11月26日之診斷證明書，且於
      病歷紀錄「甲診1份」等情，此均有耕莘醫院96年12月18
      日耕醫病歷字第0960000912號函及附件病歷（見本院卷第
      30頁以下）在卷可查，是足認被告並非病患李莫華93年8
      月26日之原看診醫師，僅係其後依據職權，為已離職之前
      看診醫師代開立診斷證明書，應無疑義。
（二）原審再經將病患李莫華病歷記載，送行政院衛生署醫事審
      議委員會鑑定，亦認依據病歷記載，相互比對前後診斷證
      明書，可認「上唇挫傷」部分傷病，確為原診斷醫師所未
      診斷記載，而係被告於病患李莫華93年11月26日請求開立
      診斷證明書後始加入之病名，此亦有行政院衛生署98年10
      月7日衛署醫字第098211405號函及附件鑑定書、財團法人
      天主教耕莘醫院99年2月24日耕醫公字第0990000631號函
      即附件附卷足參，故被告於病患李莫華之診斷證明書中加
      載之「上唇挫傷」病名，確實為原診斷醫師未記載於病歷
      、診斷證明書中之部分，亦堪認定。
（三）按刑法第215條從事業務者登載不實罪，係以從事業務之
      人，明知為不實之事項，而登載於其業務上作成之文書，
      足以生損害於公眾或他人者，為構成要件。故苟非明知為
      不實，即無成立該罪之餘地。此觀諸刑法第215條之規定
      自明。是本案之關鍵厥為被告於於93年11月26日在李莫華
      之甲種診斷證明書病名欄中記載「上唇挫傷合併左上門齒
      斷裂」、於診斷情形、現在病狀欄中記載「已改善」等情
      ，其主觀上係否「明知」上開病名、或診斷情形欄之記載
      為不實，或另係基於其他證據、判斷始行加入之記載。
（四）病患李莫華於前開訴訟中，即陳稱：因為第一次開的（指
      郭醫師開立之診斷證明書）太簡單，第二次我告訴醫師說
      是要提出訴訟所用，所以請醫師依據病歷詳細記載等語（
      見94年度偵字第3110號卷第62頁）；經細繹本件病患李莫
      華之93年8月26日郭華基醫師之急診病歷紀錄表（見原審
      卷一第33頁），於病患主訴、現在病狀欄中僅以文字記載
      ：「主訴被打，上齒折裂（upper teeth fracture )」，
      圖示欄則為空白，急診醫囑單（見原審卷一第34頁）亦僅
      有記載「頭骨X光、乙診、宜門診追蹤」，圖示欄均呈空
      白狀，並無任何「上齒、下齒、左齒、右齒」之標示，此
      外亦均無任何其他記錄可供參考；況依卷附同院急診護理
      評估紀錄上最下病患主訴欄，已載稱：「C/O今因昨被丈
      夫打傷致上門牙脫斷，現欲驗傷故入ER求診」等語；足證
      前為病患李莫華看診之郭華基醫師所為之急診病歷記載確
      屬簡略、疏漏；要無疑義。
（五）再參以病患李莫華於94年5月6日檢察官訊問時亦陳稱：「
      8月25日晚上在被告（指本件自訴人）住處一樓大門外，
      被告用拳頭及手肘毆打我肩部以上，有打到我牙齒，當時
      我覺得肩膀很痛，上嘴唇有紅腫，因為被吽一直靠過來很
      兇，我要閃躲，他就用拳頭及手肘揮向我，當時原本上門
      牙沒有異樣，只是有點不舒服，上嘴唇有紅腫瘀青，因為
      被告是直接撞擊我的牙齒。隔天我刷牙才發現上門牙有折
      斷，但牙根還在，我另外又補了一份甲種診斷證明書，有
      載明我當時受傷情況」等語（見原審卷二第30至31頁）；
      是被告於審理中陳稱：填載上唇挫傷係病患陳稱郭醫師要
      求回去冰敷等語（見原審卷一第2頁）顯非子虛，而可採
      信。
（六）另按所謂挫傷，係指身體組織經由外力造成細胞傷害，而
      導致瘀血腫脹而言；另按「冰敷」係對於部分組織瘀腫之
      常見醫囑，是以醫師專業敏感度，果非有「瘀腫」何需有
      「冰敷」之醫囑？是由「冰敷」之醫囑，而得確有「部分
      組織瘀腫」之情形之判斷，尚與一般日常生活經驗無所違
      背。
（七）就被告與原看診醫生郭華基醫師分別填製之診斷證明書相
      較以觀，除「上唇挫傷」之記載有無外，另就上門齒之受
      傷情況，被告亦將之特定載列為「左」上門齒，惟由卷附
      之病歷並無任何有關上門齒左方、右方之描述記載、或圖
      繪可資參照；是在在足認被告於填製診斷證明書內容之際
      ，已依其行醫二十餘年之經驗，除參考卷附之病歷已有之
      記載外，另依據病患李莫華之主訴及陳述，認病患李莫華
      確有上唇挫傷之傷害、病患李莫華之左上門齒已治療有改
      善等情，尚無明知不實而故予記載之情形。
（八）再參以原審94年度簡上字第174號判決中，法官亦因由郭
      華基醫師所開立之診斷證明書記載僅「上門牙骨折」而無
      「上唇挫傷」之記載，因此而質疑「若被告果真以手毆打
      告訴人致告訴人門牙斷裂，衡以常情，牙齒受到相當大之
      外力，方有可能造成骨折，為何告訴人唇部在93年11月26
      日診斷前，均無受傷之紀錄」？是僅有「上門牙骨折」並
      無「上唇挫傷」已足使無醫事專業背景之一般人產生疑竇
      ，遑論身為專業醫師之被告？被告身為專業醫師依其專業
      、經驗，再依據病患李莫華之主訴「遭人毆打」、及其他
      身體部位X光照射結果「並無骨折」等專業判斷，認病患
      李莫華上門牙骨折係因他人出拳毆傷，併有「上唇挫傷」
      ，而於診斷證明書為與其認定情形相同之記載，其主觀上
      顯無「明知不實」而故予虛偽記載之情形。
六、綜上所述，被告因非病患李莫華之原看診醫師，而原始病歷
    記載確有疏漏，且病患李莫華之陳述情節部分又與實際病況
    相合，將二者合併參考，推論「上唇挫傷」，並未違背常情
    ，自難逕認被告於填載診斷證明書之際即早已知悉並無此病
    況，而難認有「明知為不實」之故意。此外復查無其他積極
    證據證明被告有自訴意旨所指業務登載不實之犯行，既無法
    證明被告犯罪，依照首開說明，本件自應為無罪之諭知。
七、原審因以不能證明被告犯罪，而為被告無罪之諭知，於法核
    無違誤。自訴人上訴意旨，未積極舉提其他事證，徒執陳詞
    ，任意指摘原判決不當，求予撤銷改判，為無理由，應予承
    回。
據上論斷，應依刑事訴訟法第368條，判決如主文。
中    華    民    國    99    年    7     月    22    日
                  刑事第二十庭審判長法  官  楊貴雄
                                    法  官  周明鴻
                                    法  官  林銓正
以上正本證明與原本無異。
不得上訴。
                                    書記官  張淨卿
中    華    民    國    99    年    7     月    23    日

司法院資訊處製作；財團法人民間司法改革基金會備份。
